最高法院刑事判決　　　　　　　　　　　　　　　九十一年度台上字第六四六二號
　　上　訴　人　甲○○
右上訴人因違反毒品危害防制條例案件，不服台灣高等法院台中分院中華民國八十九
年八月十六日第二審判決（八十九年度上訴字第一一八九號，起訴案號：台灣台中地
方法院檢察署八十八年度偵字第一六二八一號），提起上訴，本院判決如左：
    主  文
原判決撤銷，發回台灣高等法院台中分院。
    理  由
本件原判決認定上訴人甲○○與黃慰誌（於民國八十八年七月二十九日死亡，經處分
不起訴）為同居關係。緣黃慰誌與不詳姓名之人曾於八十八年六、七月間，在台中縣
烏日鄉○○街八十七號附近，連續販賣第一級毒品海洛因及第二級毒品安非他命予徐
源聰及綽號「阿輝」者施用。嗣徐源聰於同年七月五日，因持有毒品經警查獲後，供
出其來源，警方為追查黃慰誌販毒犯行，乃於翌（六）日十時三十分許，命徐某以行
動電話向黃慰誌佯稱欲購買海洛因及安非他命，並與之約定交易時、地，隨即偕同徐
某至約定地點即上開民權街八十七號前埋伏。上訴人於黃慰誌與徐源聰談妥毒品交易
後，竟與黃某基於共同犯意聯絡，騎ＯＢＨ｜六四八號機車前往送貨。迨同日中午十
二時五分許，上訴人依約至上開約定地點時，經徐源聰依先前與黃慰誌約定之機車車
號及顏色，予以指認後，乃經警逮捕，並自上訴人所騎機車把手附掛之塑膠袋內，扣
得如原判決附表編號一至三所示之毒品等物；警方旋前往台中市○○區○○路四十五
巷十八弄十五號上訴人與黃慰誌租屋處，扣得黃慰誌所有，如原判決附表編號四至十
一所示物品等情。因認第一審判決依想像競合犯，從一重論處上訴人共同販賣第一級
毒品未遂罪刑（處有期徒刑十二年，併科罰金新台幣一百萬元），為無不合，予以維
持，駁回上訴人在第二審之上訴。固非無見。
惟查：(一)、毒品危害防制條例第四條第一項、第二項之販賣第一、二級毒品罪，係以
行為人有營利之目的（意思），而販入或賣出第一、二級毒品，或二者兼而有之者為
構成要件。故行為人主觀上有無此項犯罪（營利意思）之目的條件，自應於事實欄內
詳為記載，然後於理由內說明其憑以認定之證據，始為合法。本件原判決事實認上訴
人係與已死亡之黃慰誌，基於共同犯意聯絡，販賣海洛因及安非他命予原無買受意思
之徐源聰，經警查獲，理由內則說明其係以一行為觸犯販賣第一、二級毒品二罪名，
應依想像競合犯從一重論處共同販賣第一級毒品未遂罪刑。然於判決事實並未認定上
訴人與黃慰誌主觀上有營利意圖，理由內對之亦未為必要之說明，已不足為適用法律
之依據。第一審判決同有此違誤，原判決未加糾正，仍予維持，自非適法。(二)、上訴
人於警詢及偵、審中始終否認有與黃慰誌共同販賣毒品犯行，辯稱案發當天，因黃慰
誌人不舒服，故要伊幫忙，將置於塑膠袋內之鋁箔包飲料送予友人，伊不知鋁箔包內
放有毒品等語。而黃慰誌生前於警詢亦稱案發當天早上，徐源聰以行動電話與伊聯絡
，伊叫上訴人拿鋁箔飲料至查獲地點交予徐某，但上訴人不知飲料內裝有海洛因及安
非他命（見偵卷第十七頁），此係對上訴人有利之證據，原審對之未予採酌，復未於
判決內說明不採之理由，應有判決理由不備之違法。以上或係上訴意旨所指摘，或為
本院得依職權調查之事項，應認原判決有撤銷發回更審之原因。原判決不另諭知無罪
部分，基於審判不可分之原則，併予發回。又警方查獲上訴人後，至台中市○○區○
○路四十五巷十八弄十五號其租屋處，扣得之海洛因係八包（見偵卷第二十五頁），
原判決附表編號四數量欄內載為九包，似屬誤載，併予指明。
據上論結，應依刑事訴訟法第三百九十七條、第四百零一條，判決如主文。
中      華      民      國    九十一    年     十一     月     十四     日
                              最高法院刑事第十二庭
                                  審判長法官  張  淳  淙
                                        法官  謝  俊  雄
                                        法官  蘇  振  堂
                                        法官  張  春  福
                                        法官  呂  永  福
      右正本證明與原本無異
                                              書  記  官
中      華      民      國    九十一    年     十一     月     二十     日
